ACORDAO-COMPLETO-2414379

ACÓRDÃO 9674/2020 ATA 32/2020 - SEGUNDA CÂMARA

VISTOS, relatados e discutidos estes embargos de declaração, com pedido de atribuição de efeitos infringentes, opostos por Raymundo Nonato Lopes, ex-prefeito de Iranduba/AM, ao Acórdão 4363/2020-TCU-Segunda Câmara; 
ACORDAM os Ministros do Tribunal de Contas da União, reunidos em Sessão de Segunda Câmara, ante as razões expostas pelo Relator, em:
9.1. conhecer dos embargos de declaração, nos termos dos arts. 32, inciso II, e 34 da Lei 8.443, de 16 de julho de 1992, c/c com art. 287, § 1º, do Regimento Interno do TCU, para, no mérito, rejeitá-los, e
9.2. dar ciência do acórdão ao embargante.

embargos de declaração, com pedido de atribuição de efeitos infringentes, opostos por Raymundo Nonato Lopes ao Acórdão 4.363/2020-TCU-2ª Câmara, prolatado em sede de recursos de reconsideração.

Segunda Câmara

Prefeitura Municipal de Iranduba - AM.

3. Interessados/Responsáveis/Recorrentes:
3.1. Interessado: Ministério do Turismo (vinculador) (05.457.283/0001-19).
3.2. Responsáveis: A. M. Fogos de Shows Pirotécnicos Limitada (07.596.843/0001-41); Elane Cristina dos S. Cordeiro (04.295.847/0001-00); Marbrit. Com Serviços de Comunicação e Consultoria Ltda. - Me (07.406.252/0001-64); Raymundo Nonato Lopes (XXX.427.232-XX); RM Bravos Projetos Assessoria e Construção Civil Ltda. (09.389.352/0001-55).
3.3. Recorrente: Raymundo Nonato Lopes (XXX.427.232-XX).

13.1. Ministros presentes: Ana Arraes (Presidente), Augusto Nardes (Relator), Aroldo Cedraz e Raimundo Carreiro.
13.2. Ministros-Substitutos presentes: Marcos Bemquerer Costa e André Luís de Carvalho.

AUGUSTO NARDES

Ministro João Augusto Ribeiro Nardes.

Examina-se, nesta fase processual, embargos de declaração, com pedido de atribuição de efeitos infringentes, opostos por Raymundo Nonato Lopes ao Acórdão 4363/2020-TCU-Segunda Câmara, prolatado em sede de recursos de reconsideração.
2.	O Tribunal assim deliberou por ocasião da decisão embargada:
" (...) 
VISTOS, relatados e discutidos estes recursos de reconsideração interpostos por Raymundo Nonato Lopes, prefeito de Iranduba/AM nas gestões 2005-2008 e 2009-2012, A. M. Fogos de Shows Pirotécnicos Ltda. - ME e RM Bravos Projetos Assessoria e Construção Civil Ltda. - ME contra o Acórdão 5.443/2017-TCU-2.ª Câmara, que, dentre outras medidas, julgou irregulares as contas dos recorrentes, bem como de outros responsáveis, condenando-os ao ressarcimento solidário de valores despendidos no âmbito do Convênio 544/2008, firmado junto ao Ministério do Turismo (MTur) para realização do 'XXV Festival Folclórico de Iranduba-AM', e lhes aplicou multas individuais;
ACORDAM os ministros do Tribunal de Contas da União, reunidos em sessão da Segunda Câmara, com fundamento nas razões expostas pelo relator, em: 
9.1. não conhecer, por restar intempestivo e não apresentar fatos novos, do recurso de reconsideração interposto por RM Bravos Projetos, Assessoria e Construção Civil Ltda. - ME, com fundamento no art. 48, parágrafo único, da Lei 8.443/92, c/c os arts. 285, caput e §2º, e 286, parágrafo único, do Regimento Interno do TCU; 
9.2. conhecer dos recursos de reconsideração interpostos por Raymundo Nonato Lopes e A. M. Fogos de Shows Pirotécnicos Ltda. - ME, com fundamento nos arts. 32, inciso I, e 33 da Lei 8.443/1992, e, no mérito, a eles negar provimento; 
9.3. dar ciência desta deliberação aos recorrentes e a Procuradoria da República no Estado do Amazonas, e comunicar-lhes que o Relatório e o Voto que o fundamentam podem ser consultados no endereço eletrônico www.tcu.gov/acordaos.".
3.	Após breve introdução, incluindo informações acerca da tempestividade da peça recursal e da análise dos fatos, o embargante apresenta alegações no intuito de demonstrar que o acórdão condenatório incorreu em omissão e contradição, conforme excerto do recurso a seguir transcrito (peça 146) :
" (...) 
III. Do cabimento.
		Os embargos de declaração são cabíveis a toda e qualquer decisão quando nela for percebida contradição, omissão, obscuridade ou erro material. 
		Consoantes as lições do Professor Fredie Didier, 'a omissão, a contradição, a obscuridade e o erro material são vícios que subtraem da decisão a devida fundamentação', dever constitucional previsto no art. 93, IX de nossa Carta Maior. Para que a decisão esteja devidamente fundamentada, é preciso que não incorra em omissão, nem contradição, nem obscuridade ou erro material. 
		Os embargos de declaração são previstos no art. 1.022 do Código de Processo Civil. No âmbito deste Tribunal de Contas e este instrumento é instruído pelos art. 34 da Lei Orgânica e art. 287 do Regimento Interno do TCU: 
Art. 1.022. Cabem embargos de declaração contra qualquer decisão judicial para: 
I - esclarecer obscuridade ou eliminar contradição; 
II - suprir omissão de ponto ou questão sobre o qual devia se pronunciar o juiz de ofício ou a requerimento; 
III - corrigir erro material. 
Art. 34. Cabem embargos de declaração para corrigir obscuridade, omissão ou contradição da decisão recorrida. 
Art. 287. Cabem embargos de declaração quando houver obscuridade, omissão ou contradição em acórdão do Tribunal. 
		Em relação às decisões passíveis de sofrer embargos, conforme o magistério do professor Didier, o Código de Processo Civil adota a ampla embargalidade, pois permite a oposição do referido recurso contra toda e qualquer decisão, inclusive as, em geral, irrecorríveis.
		De igual forma leciona os ilustres professores Luiz Guilherme Marinoni e Daniel Mitidiero:
Cabimento. Cabem embargos declaratórios quando a parte narra obscuridade, contradição ou omissão em qualquer espécie de decisão judicial - decisões interlocutórias, sentenças, acórdãos ou decisões monocráticas de relator. Se a obscuridade, contradição ou omissão de fato existe é uma questão de mérito do recurso de embargos. 
O Código de 1973, art. 535, referia que os embargos declaratórios eram cabíveis contra sentenças e acórdãos. Todavia, a interpretação pacífica desse dispositivo já apontava para a necessidade de tê-los como cabíveis diante de qualquer espécie de decisão judicial: decisões interlocutórias, sentenças, acórdãos e decisões monocráticas. Nesse particular, portanto, o art. 1.022, caput, CPC/2015, apenas explicitou a interpretação assente do dispositivo. 
		No caso em epígrafe, observa-se que a decisão embargada incorreu em omissão, conforme será detalhado adiante, e que os presentes aclaratórios certamente mudarão os rumos do julgamento. 
		Indubitável, portanto, o cabimento do presente instrumento recursal, razão pela qual os embargos de declaração com efeitos modificativos mostram-se o meio adequado e eficaz para sanar o vício apontado e, eventualmente, reformar o aresto combatido. 
IV. Do mérito. 
IV.1 Da omissão.
		A omissão constitui negativa de entrega do pronunciamento ao fato julgado e, consoante o Código de Processo Civil, é omissa a decisão que deixa de se manifestar nos casos em que determinada questão ou ponto controvertido deveria ter sido apreciado pelo órgão julgador. 
		A respeito do tema leciona o prestigiado professor Humberto Theodoro Júnior: 
No processo justo, instituído e garantido pelo Estado Democrático, o contraditório deve ser completo, desde o diálogo da propositura da demanda até a resposta jurisdicional. Como o acesso à justiça há de ser pleno (CF, art. 5º, XXXV) , pois não é dado ao litigante praticar a autotutela mediante suas próprias forças, nenhuma questão relevante para a justa composição do litígio pode deixar de ser apreciada e ponderada pelo juiz. A resposta do órgão judicial não é arbitrária, nem mesmo discricionária. Tem de ser 'suficiente e adequada' diante das pretensões contrapostas, devendo a motivação do decisório abarcar as questões de fato e de direito integrantes do litígio. As garantias do processo e da tutela jurisdicional constituem direitos fundamentais assegurados pela Constituição, com destaque ao dever de proferir decisões adequadamente fundamentadas, sob pena de nulidade do julgamento (CF/1988, art. 93, IX) . 
		Importa lembrar ao eminente julgador que a relação específica entre ratio decidendi e decisão é de suma importância, uma vez que é essa relação que permite à defesa o exercício efetivo da ampla defesa e do contraditório, bem como possibilita ao gestor a revisão e otimização de seus atos. 
		A relevância da explanação inequívoca dessa relação é tamanha que nosso Diploma Processual Civil considera a decisão que não a esclarece como não fundamentada e, portanto, nula, conforme se observa nos artigos 489, §1° e incisos, c/c o art. 11 do mesmo diploma legal.
		Assim, em observância aos Princípios da Ampla Defesa e Contraditório, requerse, de logo, para o fiel cumprimento dos referidos mandamentos constitucionais, assim como dos artigos 11 e 489, § 1°, do CPC, o saneamento da seguinte omissão: 
IV.1.1. Da ausência de demonstração de critérios para o valor da multa. 
		Data máxima vênia, em que pese o caráter punitivo da penalidade aplicada ao gestor no voto originário e que foi mantida em sede recursal, não se vislumbra a apresentação de critérios objetivos ou motivação legal para a determinação do elevado montante da multa aplicada ao ex-Prefeito de Iranduba, ora Embargante, conforme se verifica no Item 9.2 do decisum que julgou irregulares as contas do Sr. Raymundo Nonato Lopes: 
9.2. aplicar aos responsáveis, individualmente, conforme indicado a seguir, a multa prevista no art. 57 da Lei 8.443/1992, fixando-lhes o prazo de quinze dias, a contar da notificação, para que comprovem, perante o Tribunal (art. 214, inciso III, alínea a, do Regimento Interno/TCU) , o recolhimento da dívida ao Tesouro Nacional, atualizada monetariamente desde a data do presente acórdão até a do efetivo recolhimento, se forem pagas após o vencimento, na forma da legislação em vigor: 
	Responsável
	Valor da multa

	Sr. Raymundo Nonato Lopes
	32.000,00

	Elane Cristina Dos S. Cordeiro - ME
	4.000,00

	empresa RM Bravos Projetos Assessoria e Construção Civil Ltda. - ME
	9.000,00

	empresa Marbrit Com. Serviços de Comunicação e Consultoria Ltda. - ME
	11.000,00

	empresa A. M. Fogos de Shows Pirotécnicos Ltda. - ME
	8.000,00

		Apesar da manifestação da Secretaria de Recursos deste Tribunal ter sido no sentido de que o gestor apresentou documentos que pudessem elidir as impropriedades apontadas durante a instrução (Peça 117) , além do o próprio MTur concluir não haver danos ao erário, conforme a Nota Técnica 714/2010 a Nobre Relatoria entendeu por manter a multa em sua integralidade:
11.18. No caso presente constata-se, além das fotografias agora juntadas, notas fiscais, recibos e extratos bancários compatíveis entre si, ou seja, indícios da realização do evento.
 (...) 
Das análises anteriores, conclui-se que: 
a) não houve prejuízo intransponível para a defesa do Sr. Raymundo Nonato Lopes, vez que o ex-prefeito foi notificado ainda pelo MTur sobre as irregularidades indicadas pelo órgão, posteriormente adotadas no TCU; 
b) embora o tempo transcorrido desde a execução do Convênio 544/2008 tenha sido demasiado longo, o recorrente A. M. Fogos de Shows Pirotécnicos Ltda. - ME não demonstrou objetivamente o efetivo prejuízo para sua defesa quando citada na fase externa das contas especiais; 
c) novas e sucessivas exigências não previstas no termo de convênio podem inviabilizar, no caso concreto, a comprovação da regular gestão dos recursos, com inobservância dos princípios da legalidade, razoabilidade e segurança jurídica; e 
d) fotos anexadas ao recurso de Raymundo Nonato Lopes, novas pesquisas na internet e a presença de documentos fiscais e bancários são indícios da efetiva realização do evento. 
		Embora a aplicação de multa pela Corte de Contas seja considerada ato discricionário, a fixação e valoração do valor da penalidade aplicada não pode vir desprovida de justificativa. 
		A discricionariedade do ato não desobriga o julgador de apresentar os motivos que o levaram a adotar sua decisão, mormente quando se refere à dosimetria da pena. Especialmente no caso em tela, onde se observa o saneamento de algumas impropriedades, havendo a real necessidade de reconsideração do valor da penalidade. 
		Importa ressaltar que a análise quanto à escorreita proporcionalidade entre a sanção e a reprovabilidade da conduta do agente só é possível se estiverem presentes os critérios utilizados no arbitramento do valor da multa, sob pena desta tornar-se arbitrária e não cumprir com seu mister pedagógico e/ou punitivo. 
		Sem a devida explicitação dos motivos, torna-se extremamente difícil sindicar, sopesar, ou aferir a correção daquilo que foi decidido. 
		Dessa forma, não basta que a autoridade invoque um determinado dispositivo legal como supedâneo de sua decisão: é essencial que aponte os fatos, as inferências e os parâmetros da graduação da multa. 
		Nessa esteira, o art. 93, IX, de nossa Carta Maior prevê que:
 (...) 
IX todos os julgamentos dos órgãos do Poder Judiciário serão públicos, e fundamentadas todas as decisões, sob pena de nulidade, podendo a lei limitar a presença, em determinados atos, às próprias partes e a seus advogados, ou somente a estes, em casos nos quais a preservação do direito à intimidade do interessado no sigilo não prejudique o interesse público à informação; 
		Também é reforçada tal obrigatoriedade no âmbito cível através do artigo 489 do Código de Processo Civil: 
Art. 489. São elementos essenciais da sentença: 
 (...) 
II - os fundamentos, em que o juiz analisará as questões de fato e de direito; 
 (...) 
§ 1º Não se considera fundamentada qualquer decisão judicial, seja ela interlocutória, sentença ou acórdão, que: 
I - se limitar à indicação, à reprodução ou à paráfrase de ato normativo, sem explicar sua relação com a causa ou a questão decidida; 
II - empregar conceitos jurídicos indeterminados, sem explicar o motivo concreto de sua incidência no caso;
III - invocar motivos que se prestariam a justificar qualquer outra decisão; 
IV - não enfrentar todos os argumentos deduzidos no processo capazes de, em tese, infirmar a conclusão adotada pelo julgador; 
V - se limitar a invocar precedente ou enunciado de súmula, sem identificar seus fundamentos determinantes nem demonstrar que o caso sob julgamento se ajusta àqueles fundamentos; 
VI - deixar de seguir enunciado de súmula, jurisprudência ou precedente invocado pela parte, sem demonstrar a existência de distinção no caso em julgamento ou a superação do entendimento. 
		O dispositivo retromencionado configura-se de tamanho apreço pelo sistema jurídico que é, no novo Código Processual Civil, embasamento para o chamado 'Princípio da Motivação das Decisões', consistindo este último, no entendimento de nossa Corte Maior, 'como pressuposto constitucional de validade e eficácia das decisões emanadas do Poder Judiciário. A sua inobservância, que pode ser arguida em qualquer grau de jurisdição, traduz grave transgressão de natureza constitucional e afeta a legitimidade jurídica do ato decisório, gerando a nulidade da decisão.' (STF, HC 74.073/RJ.) . 
		Ainda, o próprio CPC reforça a magnânima importância do presente princípio ao dispor expressamente que o juiz deve se ater à expressão da fundamentação judicial de forma clara e precisa. 
Art. 926. Os tribunais devem uniformizar sua jurisprudência e mantê-la estável, íntegra e coerente. 
§ 1º Os juízes e os tribunais observarão o disposto no art. 10 e no art. 489, § 1º, quando decidirem com fundamento neste artigo. 
		Outra não é a dicção do Lei Orgânica e do Regimento Interno deste Tribunal de Contas, em seus art. 1°, §3°, inciso II, c/c o art. 69, inciso II.
Art. 1° Ao Tribunal de Contas da União, órgão de controle externo, compete, nos termos da Constituição Federal e na forma estabelecida nesta Lei: 
 (...) 
§ 3° Será parte essencial das decisões do Tribunal ou de suas Câmaras: 
 (...) 
II - fundamentação com que o Ministro-Relator analisará as questões de fato e de direito; 
Art. 69. São partes essenciais das deliberações do Tribunal: 
 (...) 
II - a fundamentação com que o relator analisar as questões de fato e de direito, dispensada a elaboração de considerandos, exceto nos casos do § 3º do art. 143; 
		No âmbito do Tribunal de Contas da União localiza-se o seguinte enunciado no Acórdão 303/2017-TCU-Plenário: 
Considera-se fundamentada a deliberação do TCU em que as questões suscitadas foram enfrentadas em algum dos elementos que a compõem, seja no relatório, que inclui as manifestações da unidade técnica e do Ministério Público, ou no voto do relator (art. V, § 3-, da Lei 8.443/1992) . 
		Porém, no caso dos autos, a deliberação não enfrentou todas as questões levantadas pela manifestação exposta na Peça 117. Ademais, no voto que carreou o aresto combatido, o eminente Ministro-Relator concluiu que: 
Dessa forma, em harmonia com os posicionamentos da Serur e do MP/TCU, nego provimento ao recurso de reconsideração do Sr. Raymundo Nonato Lopes. 
		Torna-se oportuno trazer novamente as conclusões da Serur, no sentido de que:
Ante o exposto, submete-se à consideração superior a presente análise dos recursos de reconsideração interpostos por A. M. Fogos de Shows Pirotécnicos Ltda. - ME e Raymundo Nonato Lopes contra o Acórdão 5443/2017-TCU-2.ª Câmara propondo-se, com fundamento nos artigos 32, I e 33, da Lei 8.443/1992, e artigo 285, do RI/TCU: 
a) conhecer dos recursos e, no mérito, dar-lhes provimento para desconsiderar o débito atribuído solidariamente aos recorrentes, bem como, os débitos atribuídos ao Raymundo Nonato Lopes solidariamente com os demais responsáveis arrolados nos autos, além das multas imputadas a cada um; 
b) julgar regulares as contas dos recorrentes e dos demais responsáveis arrolados neste processo; e 
c) dar conhecimento da decisão que vier a ser proferida aos recorrentes, demais responsáveis e outros interessados. 
		Assim, data vênia às conclusões do eminente Ministro-Relator no voto condutor do decisum combatido, além da omissão exposta na fundamentação dos presentes aclaratórios, verifica-se também que se encontra contradição entre os trechos expostos. 
V. Dos efeitos infringentes. 
		Aferindo-se a presença do vício destacado pelos presentes embargos de declaração, deverá o julgador, em determinadas situações, reabrir o julgamento para modificar a decisão anteriormente prolatada, uma vez que, nestes casos, a conexão da falha repercute sobre o julgamento como um todo, haja vista que a modificação de algum ponto do decisum afeta direta ou reflexamente todo o teor da decisão, pelo acréscimo da manifestação que nela faltava. 
		É por este motivo que os Embargos de Declaração, em determinadas situações, necessariamente têm a força e o efeito de modificar o julgamento anteriormente proferido, sob pena de impossibilitar sua execução.
		O próprio Regimento Interno deste Tribunal prevê que os aclaratórios possam assumir efeitos infringentes, conforme o art. 287, § 7°, verbis: 
§ 7º Conferidos efeitos infringentes aos embargos, serão devolvidos os prazos a todos os interessados. 
		É assente, na doutrina e na jurisprudência, que os embargos declaratórios, excepcionalmente, podem ter efeitos infringentes. E isso se torna imperioso, quando decorra de suprimento de omissão ou esclarecimento de obscuridade/contradição, existentes no acórdão. Certamente, é o caso em realce. 
		À guisa de exemplo, podemos colacionar o magistério do professor Fredie Didier: 
A finalidade dos embargos é, efetivamente, suprir uma omissão, eliminar uma contradição, esclarecer uma obscuridade ou corrigir um erro material. Consequentemente, é possível que o órgão jurisdicional, ao suprir a omissão, ao eliminar a contradição, ao esclarecer a obscuridade ou corrigir o erro material, termine por alterar a decisão'''. A modificação será consequência da correção do vicio a que os embargos visaram. Segundo anotado em decisão do Superior Tribunal de Justiça, 'A atribuição de efeitos infringentes aos embargos de declaração é possível, em hipóteses excepcionais, para corrigir premissa equivocada no julgamento, bem como nos casos em que, sanada a omissão, a contradição ou a obscuridade, a alteração da decisão surja como consequência necessária'. 
		À título de complementação, seguem decisões recentes do STJ sobre os embargos de declaração:
Os embargos de declaração, ainda que contenham nítido pedido de efeitos infringentes, não devem ser recebidos como mero 'pedido de reconsideração'. STJ. Corte Especial. REsp 1.522.347-ES, Rel. Min. Raul Araújo, julgado em 16/9/2015 (Info 575) . 
TRIBUTÁRIO. PROCESSUAL CIVIL. EMBARGOS DE DECLARAÇÃO. OMISSÃO. OCORRÊNCIA. EFEITOS INFRINGENTES. CONCESSÃO. 1. O acórdão embargado omitiu-se quanto a questão relevante, capaz de reverter a conclusão de perda do objeto do recurso especial vertente, qual seja, a de que a extinção do feito executivo cingiu-se à porção relativa à verba honorária. 2. Prolação na origem de decisão em que expressamente se determina o prosseguimento da execução para com os valores relativos à multa pecuniária por descumprimento de obrigação de fazer, questão objeto do recurso especial epigrafado. 3. Embargos de declaração acolhidos, com efeitos infringentes, para tornar sem efeito as decisões de fls. 293 e 322/326, em que reconhecida a perda do objeto do recurso especial. STJ - EMBARGOS DE DECLARAÇÃO NOS EMBARGOS DE DECLARAÇÃO NO RECURSO ESPECIAL EDcl nos EDcl no REsp 1018660 SP 2007/0307192-5 (STJ) . Data de publicação: 18/12/2015 
PENAL E PROCESSUAL PENAL. VIOLÊNCIA DOMÉSTICA CONTRA A MULHER. EMBARGOS DE DECLARAÇÃO EM HABEAS CORPUS. EFEITOS INFRINGENTES. CONVERSÃO EM AGRAVO. POSSIBILIDADE. 1. De acordo com reiterada jurisprudência deste Superior Tribunal de Justiça, quando se objetiva atribuir efeitos infringentes aos embargos de declaração, é possível recebê-los como agravo regimental. 2. Decisão mantida por seus próprios fundamentos. 3. Embargos de declaração recebidos como agravo regimental. Agravo regimental não provido. STJ - EMBARGOS DE DECLARAÇÃO NO HABEAS CORPUS EDcl no HC 313454 CE 2014/0346579-9 (STJ) . Data de publicação: 18/06/2015 
		Na realidade, ao imprimir efeitos infringentes aos embargos de declaração, o julgador comprova a inexistência de vaidade em reconhecer a ocorrência de eventuais contradições, omissões ou obscuridades. 
		Identificando a efetiva ocorrência de vício no Acórdão, pode - e deve - o órgão julgador, uma vez provocado pela via dos embargos de declaração, solver a questão da forma mais justa e adequada à realidade existente, emprestando efeitos modificativos ao instrumento recursal. 
		Isso se dá porque a função fiscalizadora deste Tribunal não se resume a análise da legalidade formal do ato administrativo. Para o pleno e eficaz exercício de sua jurisdição constitucional, os Tribunais de Contas também devem observar outros fatores que compõem esse ato, fundamentados em princípios consagrados na Constituição Federal.
		Os princípios previstos na nossa Carta Maior que se relacionam com a boa-fé iniciam no art. 1°, caput, que se funda no princípio do Estado Democrático de Direito e integra o reconhecimento dos direitos individuais e a garantia da liberdade e segurança da pessoa e da propriedade individual. 
		É a boa-fé é quem garante a retidão de propósito nas relações intersubjetivas amparadas pelo Estado, instituído pela sociedade como decisão constitucional com o intuito de orientar a convivência humana segundo os valores democráticos, assumidos desde o preâmbulo da Carta Magna. 
		Levando em consideração, então, que a boa-fé é princípio basilar que funda o Estado Democrático de Direito, está correto o Regimento Interno desta Corte em afastar a aplicação de penalidade toda vez que ela for configurada. 
		Ademais, sabe-se que a intenção maior desta Corte de Contas não é a punição por si só, mas sim a busca pela verdade material, como também o exercício da função pedagógica. Nesse processo de exercício da competência constitucionalmente prevista de controle externo, os Tribunais de Contas, antes de determinação qualquer tipo punição, seja em caráter de multa-coerção ou multa-sanção, desde que não comprovada a ocorrência de dano ao erário público, ato de gestão ilegítimo, ilegal ou antieconômico, assim como a pratica de ato doloso ou eivado de má-fé por parte do jurisdicionado, deve exercer seu mister pedagógico, informando ao gestor acerca da ocorrência de falhas em relação a determinados atos de gestão e orientando no sentido de evitar o cometimento reincidente das irregularidades apontadas. 
VI. Dos pedidos. 
		Ante o exposto, requer a Vossa Excelência:
		a) Sejam os presentes Embargos de Declaração CONHECIDOS no efeito devolutivo e suspensivo, na forma do §2° do art. 34, da Lei n. 8.433/92 c/c o § 2°, do art. 287, do Regimento Interno do TCU; 
		b) Sejam PROVIDOS os presentes aclaratórios, com vistas a sanar a omissão apontada por este instrumento recursal; 
		c) Sejam aplicados os efeitos infringentes aos presentes embargos, a fim de que as contas do Sr. Raymundo Nonato Lopes sejam julgadas REGULARES COM RESSALVAS no bojo do Processo n. Processo 007.841/2015-9. 
		Nesses termos, 
		Pede deferimento."  (grifos no original) .
É o Relatório.

8.1. Isaac Luiz Miranda Almas (12.199/OAB-AM) e outros, representando Raymundo Nonato Lopes.

Procurador Rodrigo Medeiros de Lima.

TOMADA DE CONTAS ESPECIAL. MINISTÉRIO DO TURISMO. CONVÊNIO. APOIO A FESTIVAL FOLCLÓRICO. EXECUÇÃO FÍSICA DO AJUSTE NÃO COMPROVADA. IMPUGNAÇÃO TOTAL DAS DESPESAS. CITAÇÃO. REVELIA DAS EMPRESAS. IRREGULARIDADE DAS CONTAS, COM IMPUTAÇÃO DE DÉBITO E APLICAÇÃO DE MULTA. RECURSOS DE RECONSIDERAÇÃO. NÃO CONHECIMENTO DE UM E CONHECIMENTO DOS OUTROS DOIS. RAZÕES INSUFICIENTES PARA ALTERAR A DELIBERAÇÃO RECORRIDA. NEGATIVA DE PROVIMENTO. EMBARGOS DE DECLARAÇÃO. ALEGAÇÃO DE OMISSÃO DO ACÓRDÃO NO QUE SE REFERE À DOSIMETRIA DA MULTA APLICADA. INEXISTÊNCIA DE OMISSÃO E DE CONTRADIÇÃO NA DELIBERAÇÃO EMBARGADA. MULTA COM VALOR DENTRO DOS LIMITES NORMATIVOS. RAZOABILIDADE E PROPORCIONALIDADE DA SANÇÃO APLICADA. PRETENSÃO DE REDISCUSSÃO DO MÉRITO. INADEQUAÇÃO DA VIA RECURSAL. CONHECIMENTO. REJEIÇÃO. CIÊNCIA AO EMBARGANTE.

TOMADA DE CONTAS ESPECIAL (TCE)

não atuou.

Como visto no relatório que antecede este voto, examina-se, nesta fase, embargos de declaração, com pedido de atribuição de efeitos infringentes, opostos por Raymundo Nonato Lopes, prefeito de Iranduba/AM nas gestões 2005-2008 e 2009-2012, ao Acórdão 4363/2020-TCU-Segunda Câmara, que, no que importa à presente análise, conheceu dos recursos de reconsideração interpostos pelo ora embargante e pela empresa A. M. Fogos de Shows Pirotécnicos Ltda. - ME e, no mérito, negou-lhes provimento.
2.	Registro que os mencionados recursos foram interpostos contra o Acórdão 5.443/2017-TCU-2.ª Câmara, da Relatoria do Exmo. Ministro-Substituto Marcos Bemquerer Costa, que, dentre outras medidas, julgou irregulares as contas dos recorrentes, bem como de outros responsáveis, condenando-os ao ressarcimento solidário de valores despendidos no âmbito do Convênio 544/2008, firmado junto ao Ministério do Turismo (MTur) para realização do "XXV Festival Folclórico de Iranduba-AM", e lhes aplicou multas individuais.
3.	Quanto à admissibilidade, bem se vê, à peça 145 (Aviso de recebimento do Ofício 21047/2020-TCU/Seproc) , que, ao contrário do que alega o Sr. Raymundo Nonato Lopes acerca da data em que foi notificado da deliberação que ora embarga, este tomou ciência do Acórdão 4363/2020-TCU-Segunda Câmara em 21/5/2020 (quinta-feira) . Nos termos do art. 185 do Regimento Interno do TCU (RI/TCU) , o início da contagem do prazo recursal se deu em 22/5/2020 (sexta feira) e o termo final desse prazo ocorreu em 1/6/2020 (segunda-feira, primeiro dia útil imediato) . 
4.	Assim, considerando que os embargos foram protocolados eletronicamente às 18:57:17 do dia 2/6/2020 (peça 146, histórico do documento 64.822.144-7) pelo Dr. Isaac Luiz Miranda Almas (procuração constante à peça 143-144) , o prazo recursal de 10 dias fixados pelo art. 34, § 1º, da Lei 8.443/1992 não foi respeitado, razão porque os aclaratórios não deveriam ser conhecidos.
5.	Não obstante, mas em atenção aos princípios do contraditório, da ampla defesa, do formalismo moderado e da verdade real, e lastreado em precedentes desta Corte (v.g. Acórdãos 693/2004, 322/2009, 622/2010, 1.877/2011, 991/2014, 1.658/2014 e 2.788/2016, todos do Plenário; e 5.012/2010 e 1.396/2014, estes da 2ª Câmara) , conheço, excepcionalmente, os presentes embargos e passo a analisar os argumentos apresentados.
II
6.	No que respeita às preliminares de mérito, bem assim ao caráter pedagógico que deve ser conferido às deliberações deste Tribunal de Contas, registro que os embargos de declaração são, em regra, recurso integrativo, objetivando extirpar da decisão embargada, além da obscuridade e contradição, a omissão. Do mesmo modo, o entendimento doutrinário e jurisprudencial sobre a matéria é o de que tais espécies de falhas são aquelas decorrentes do próprio julgado e que prejudicam a sua perfeita compreensão, e não aquelas que bem entenda o embargante, muito menos como meio transverso visando impugnar os fundamentos da decisão atacada.
7.	No mesmo sentido a jurisprudência dos tribunais pátrios, da qual reproduzo excerto do voto condutor da seguinte deliberação do egrégio STJ, a rememorar que os declaratórios:
 (...) objetivam expungir da decisão embargada, o vício da omissão, entendida como aquela advinda do próprio julgado e prejudicial à compreensão de causa, e não aquela que entenda o embargante, ainda mais como meio transverso a impugnar os fundamentos da decisão recorrida. (STJ, EDcl REsp 351490, DJ 23/09/2002) .
8.	Essa compreensão é também do egrégio Supremo Tribunal Federal (STF) , consoante se extrai do seguinte julgado daquela Corte Maior:
EMENTA: EMBARGOS DE DECLARAÇÃO NO RECURSO ORDINÁRIO EM HABEAS CORPUS. PENAL E PROCESSUAL PENAL. INEXISTÊNCIA DE OBSCURIDADE, CONTRADIÇÃO OU OMISSÃO. AUSÊNCIA DE VÍCIO APTO A ENSEJAR QUALQUER DAS HIPÓTESES DE CABIMENTO DOS EMBARGOS DE DECLARAÇÃO. PRETENSÃO DE REDISCUTIR MATÉRIA JÁ DECIDIDA. EFEITOS INFRINGENTES. IMPOSSIBILIDADE. EMBARGOS DECLARATÓRIOS DESPROVIDOS. 
1. Os embargos de declaração são cabíveis quando houver, na sentença ou no acórdão, obscuridade, contradição ou omissão. Inexistentes quaisquer desses vícios, não se pode falar em cabimento do recurso de embargos de declaração. 
2. A pretensão de rediscutir a matéria de fundo constante da impetração é inviável na via estreita dos embargos declaratórios, máxime quando inexiste nulidade processual a ser sanada. 
3. In casu, verifica-se que a pretensão do embargante é o rejulgamento da impetração, inviável na via estreita dos embargos declaratórios. 
4. Embargos declaratórios desprovidos.
 (Emb. Decl. no Recurso Ordinário em Habeas Corpus 121.103 Distrito Federal. Rel.: Min. LUIZ FUX. Julg. 31/5/2016 - destaquei) .
9.	Complementando, resta assente nesta Corte de Contas que não há omissão apta ao acolhimento de embargos de declaração quando a matéria é enfrentada na instrução da unidade técnica que consta do relatório e integra as razões de decidir da deliberação embargada, bem assim, na hipótese de haver aspectos divergentes entre o encaminhamento por ela proposto e o que foi compreendido pelo julgador, quando tais questões são objeto de considerações específicas. Nessa linha, por exemplo, os Acórdãos 463/2007, 1.861/2009, 3.111/2014, 302/2015, 2.309/2015, e 294/2016, do Plenário; 1.576/2007, 663/2008, 5.589/2009, 3.339/2013, e 131/2015, da 1ª Câmara; e 268/2007, 133/2008, 1.140/2011 e 8.345/2016, da 2ª Câmara.
III
10.	Assentadas essas premissas, passo ao exame do mérito dos presentes embargos, anotando, desde já, que inexistem os vícios de omissão e contradição suscitados pelo recorrente no Acórdão 4363/2020-TCU-Segunda Câmara.
11.	Conforme leitura das razões recursais, a omissão e a contradição suscitada pelo embargante carregam argumentação de mérito direcionada nitidamente à reforma do julgado. Em outras palavras, vale-se o reclamante de argumentos com a finalidade de provocar novo debate meritório sobre os fundamentos de sua condenação, na tentativa de demonstrar que o acórdão atacado teria incorrido em: (i) omissão quanto aos critérios objetivos ou motivação legal para a determinação do elevado montante da multa aplicada ao embargante; e (ii) contradição, pois assinala que a conclusão do relator ao negar provimento aos recursos foi harmônica com os posicionamentos da Serur e do MPjTCU, enquanto que as conclusões da Serur foram no sentido de conhecer dos recursos e, no mérito, dar-lhes provimento. 
12.	A alegada omissão quanto aos critérios para aplicação da multa não procede. Esclareço, inicialmente, que o objetivo dos embargos é integrar o acórdão por meio do saneamento de eventuais obscuridades, omissões ou contradições internas à decisão embargada. Tal expediente recursal não se presta a examinar novos argumentos, examinar questões que não foram objeto de análise na decisão embargada, reexaminar argumentos já refutados ou promover a uniformização com outros julgados do TCU.
13.	Destaco que os presentes embargos não foram opostos contra a deliberação original (Acórdão 5.443/2017-TCU-2.ª Câmara) , prolatada em sede de tomada de contas especial, que julgou irregulares as contas dos recorrentes, bem como de outros responsáveis, condenou-os em débito e aplicou-lhes a multa prevista no art. 57 da Lei 8.443/1992, mas sim contra o Acórdão 4363/2020-TCU-Segunda Câmara.
14.	Tal decisão apreciou recursos de reconsideração, os quais sequer examinaram a aplicação da mencionada multa. Assim, não há como analisar a alegada omissão relativa à multa aplicada, pois a questão não constou das alegações apresentadas pelos responsáveis que interpuseram os mencionados recursos e, por conseguinte, não foi objeto de exame por parte do Tribunal, consoante pode ser verificado nos seguintes trechos que tratam do objeto recursal, constantes do relatório e do voto que fundamentam a deliberação ora embargada (Acórdão 4363/2020-TCU-Segunda Câmara) .
14.1.	Relatório:
10.	Delimitação dos recursos
10.1.	Constitui objeto do recurso de Raymundo Nonato Lopes definir se:
	a) a sua responsabilização configura desrespeito aos princípios do contraditório e ampla defesa;
	b) o evento objeto do Convênio 544/2008 foi realizado.
10.2.	Constitui objeto do recurso de A. M. Fogos de Shows Pirotécnicos Ltda. - ME definir se a sua responsabilização configura desrespeito aos princípios do contraditório e ampla defesa.
Recurso de Raymundo Nonato Lopes
10.3.	Do prejuízo à defesa
10.3.1.	O recorrente defende que os anos de tramitação das contas especiais desde a instauração no MTur até sua citação no TCU afrontam os princípios do contraditório, ampla defesa e celeridade, não se adequando à exigência de razoável duração do processo prevista no artigo 5.º, LXXVIII, da Constituição Federal. E menciona julgados do Supremo Tribunal Federal, a exemplo do MS 26117-STF-2009. (...) 
11.		Execução do objeto conveniado
11.1.	O recorrente argumenta que a prestação de contas tem vasta documentação a comprovar a realização do evento objeto do Convênio 544/2008. Acresce que o próprio MTur concluiu não haver dano ao erário, conforme a Nota Técnica 714/2010, sendo aprovada a execução financeira do ajuste com ressalvas. E anexa fotos da apresentação da Banda KLB em 28/6/2008 (peça 93, p. 25 a 31) . (grifos no original) .
14.2.	Voto:
4.	Em breve síntese, o ex-prefeito Raymundo Nonato Lopes alega prejuízo à defesa em decorrência dos anos de tramitação processual e que o objeto pactuado foi executado, conforme comprova vasta documentação constante da prestação de contas. Já a empresa A. M. Fogos de Shows Pirotécnicos Ltda. - ME argumenta que entregou todo material contratado e que teve conhecimento de sua condenação quase 10 anos depois, não sendo possível reunir documentos para sua defesa.
5.		Tendo em vista tais alegações, constitui objeto dessa fase recursal examinar se: (a) a responsabilização do ex-prefeito ou da A. M. Fogos de Shows Pirotécnicos Ltda. - ME configuram desrespeito aos princípios do contraditório e ampla defesa; e (b) o evento objeto do Convênio 544/2008 foi realizado.
15.	Dessa forma, uma vez que os embargos declaratórios objetivam extirpar da decisão recorrida falhas (obscuridade, contradição e omissão) decorrentes do próprio julgado e que prejudicam a sua perfeita compreensão, ou seja, vícios inerentes à própria decisão embargada, não há que se falar em omissão quanto aos critérios para aplicação da multa, pois tal assunto não constou das razões recursais apresentadas pelos recorrentes e não foi objeto de análise na deliberação atacada.
16.	Sem prejuízo, e a fim de que não pairem quaisquer dúvidas a respeito do tema, acrescento que a jurisprudência desta Corte de Contas é pacífica no sentido de que a dosimetria da pena, na sistemática processual do TCU, tem como balizadores o nível de gravidade dos ilícitos apurados, com a valoração das circunstâncias fáticas e jurídicas envolvidas, e a isonomia de tratamento com casos análogos. O Tribunal não realiza dosimetria objetiva da multa, comum à aplicação de normas do Direito Penal, e não há um rol de agravantes e atenuantes legalmente reconhecido (v.g. Acórdãos 795/2014 e 123/2014, ambos do Plenário, e 9.402/2015, das 2ª Câmara) . Portanto, não há que se falar em explicitar quais foram os critérios objetivos e peculiares utilizados na dosimetria das sanções impostas, tendo em vista que o TCU não atribui valor específico para cada ocorrência.
17.	Ademais, a aplicação de sanções pelo TCU guarda relação com a materialidade dos fatos, a culpabilidade dos responsáveis e não tem relação com a capacidade financeira em quitar a dívida (v.g. Acórdãos 1.790/2014 e 1.166/2016, ambos do Plenário) .
18.	Apesar de a aplicação da multa não ter sido objeto da deliberação ora embargada, importante deixar registrado que o voto da deliberação inicial (Acórdão 5.443/2017-TCU-2.ª Câmara) , em sede de tomada de contas especial (peça 45) , deixou claro que, diante da gravidade dos fatos narrados nos autos da TCE, era cabível a aplicação da multa prevista no artigo 57 da Lei Orgânica do TCU, transcrito a seguir, in verbis:
Art. 57. Quando o responsável for julgado em débito, poderá ainda o Tribunal aplicar-lhe multa de até cem por cento do valor atualizado do dano causado ao Erário.
19.	Considerando que o dano causado ao erário pelo ex-prefeito Raymundo Nonato Lopes foi de R$ 324.540,75, valor atualizado monetariamente até 13/2/2017 (peça 23) , a multa a ele aplicada pelo Acórdão 5.443/2017-TCU-2.ª Câmara (R$ 32.000,00) correspondeu a menos de 10% do valor que o Tribunal poderia aplicar, o que se mostra bastante razoável, proporcional e até mesmo conservador. Como nenhum argumento foi apresentado para afastar as impropriedades que resultaram no dano ao erário constatado nos autos, não há elementos para alterar esse juízo, razão porque isento de reparos o valor da multa aplicada.
20.	Por fim, vale destacar que a jurisprudência predominante desta Corte de Contas é no sentido que apresento nestes autos, consoante os seguintes enunciados da Jurisprudência Selecionada do TCU:
Não configura omissão apta ao acolhimento de embargos de declaração a ausência de indicação do critério utilizado para estipular o montante da multa, uma vez que a dosimetria da sanção é orientada por juízo discricionário de valor acerca da gravidade das irregularidades verificadas no caso concreto, tendo como limites apenas aqueles fixados legal e regimentalmente (arts. 57 e 58 da Lei 8.443/1992 e art. 268, incisos I a VIII, do Regimento Interno do TCU) . (Acórdão 865/2020-TCU-Plenário, Relator Ministro Augusto Sherman) ;
Não configura omissão apta ao acolhimento de embargos de declaração a ausência de indicação do critério utilizado para estipular o montante da multa, uma vez que, no âmbito do TCU, a dosimetria da pena tem como balizadores o nível de gravidade dos ilícitos apurados, com a valoração das circunstâncias fáticas e jurídicas envolvidas, e a isonomia de tratamento com casos análogos. O Tribunal não realiza dosimetria objetiva da multa, comum à aplicação de normas do Direito Penal, e não há um rol de agravantes e atenuantes legalmente reconhecido. (Acórdão 174/2018-TCU-Plenário, Relator Ministro Augusto Nardes, e 1.308/2019-2ª Câmara, Relator Ministro Marcos Bemquerer) ;
Não configura omissão apta ao provimento de embargos de declaração a ausência de indicação do critério utilizado para estipular o montante da multa, uma vez que a dosimetria da sanção é orientada por juízo discricionário de valor acerca da gravidade das irregularidades verificadas no caso concreto, tendo como limites apenas aqueles fixados legal e regimentalmente (arts. 57 e 58 da Lei 8.443/92 e art. 268, incisos I a VIII, do Regimento Interno do TCU) . (Acórdãos 8.696/2017, Relator Ministro Aroldo Cedraz, e 2.037/2016, Relatora Ministra Ana Arraes, ambos da 2ª Câmara) .
21.	No tocante à alegada contradição, também não assiste razão ao embargante. Preliminarmente, cabe esclarecer que a instrução processual tem início com a instrução técnica do auditor federal, passa pela manifestação do diretor (pronunciamento da subunidade) e culmina com o parecer do secretário (pronunciamento da unidade técnica) (art. 160, § 2º, do Regimento Interno do TCU) . Embora inexista nessa forma procedimental qualquer prevalência da manifestação de um ator em detrimento da de outro, considera-se "posição da unidade técnica" a expressa no pronunciamento do secretário, com a qual se encerra a etapa de instrução processual. Reproduzo, para perfeita compreensão, o dispositivo regimental em comento:
Art. 160. As alegações de defesa e as razões de justificativa serão admitidas dentro do prazo determinado na citação ou na audiência. 
§ 1º Desde a constituição do processo até o término da etapa de instrução, é facultada à parte a juntada de documentos novos. 
§ 2º Considera-se terminada a etapa de instrução do processo no momento em que o titular da unidade técnica emitir seu parecer conclusivo, sem prejuízo do disposto no § 3º do art. 157. 
§ 3º O disposto no § 1º não prejudica o direito da parte de distribuir, após a inclusão do processo em pauta, memorial aos ministros, ministros-substitutos e ao representante do Ministério Público.
22.	No âmbito da unidade técnica, existindo divergência entre a manifestação do auditor em relação à dos demais - como ocorreu no presente caso -, não há que se falar que somente um pronunciamento (do secretário, ou do diretor, ou do auditor) deve prevalecer, negando-se a argumentação posta pelos demais.
23.	O disciplinamento contido no art. 11 da Lei 8.443/1992 e no art. 157 do Regimento Interno estabelece que o relator presidirá a instrução do processo, podendo acolher qualquer uma das manifestações técnicas, ou até ser contrário a todas, para formação do seu livre convencimento e busca da verdade material, sendo nesse sentido a jurisprudência desta Corte (v.g. Acórdão 2307/2018-TCU-Plenário) .
24.	De fato, nos presentes autos, embora a manifestação do auditor que instruiu os autos tenha concluído pela existência de indícios da efetiva realização do evento, propondo o conhecimento do recurso interposto pelo ex-prefeito e, no mérito, o seu provimento (peça 117) , o diretor da unidade técnica (Serur) divergiu desse posicionamento.
25.	Esse dirigente supervisor concluiu que o conjunto probatório não seria bastante para a conclusão de que há "indícios da realização do evento" e propôs conhecer dos recursos e, no mérito, negar-lhe provimento (peça 118) . O secretário da unidade técnica manifestou-se de acordo com a proposta formulada pelo diretor, no caso, titular da Serur/D4 (peça 119) .
26.	Dessa forma, a posição da unidade técnica, consubstanciada no pronunciamento do secretário da Serur que acompanha a manifestação do diretor da Serur/D4, a qual acolhi na decisão embargada, foi no sentido de não dar provimento aos recursos de reconsideração examinados.
27.	Percebo que a intenção do embargante é fazer prevalecer a proposta constante da instrução do auditor da Serur, que lhe é favorável, em detrimentos das demais propostas constantes dos pronunciamentos do diretor e do secretário da unidade instrutiva, as quais foram por mim acolhidas na deliberação atacada.
28.	Revisitando trechos do voto que fundamentaram o acórdão combatido, a seguir reproduzidos, é possível perceber que não procede a contradição alegada pelo embargante, pois consta expressamente do voto minha concordância com a proposta constante do pronunciamento do diretor da Secretaria de Recursos, o qual, ao ser acolhido pelo secretário dessa unidade especializada, tornou-se posicionamento da unidade técnica.
"14.	Os exames empreendidos pelo Diretor da Serur e pelo Ministério Público junto ao Tribunal, transcritos no relatório precedente, abordaram com propriedade os argumentos apresentados pelo ex-prefeito e os elementos constantes dos autos, sendo suficientes para alicerçar a proposta de negar provimento ao pleito do Sr. Raymundo Nonato Lopes.
15.	Quanto ao recurso interposto pela A. M. Fogos de Shows Pirotécnicos Ltda. - ME, com vênias ao posicionamento do MPjTCU, acompanho a proposta apresentada pela Serur de a ele negar provimento.
16.	Assim, no mérito, manifesto minha concordância com a proposta da Secretaria de Recursos, expressa no pronunciamento de seu diretor, cujas análises, fundamentos e conclusões adoto como razões de decidir, sem prejuízo das considerações que passo a expor acerca de pontos que entendo relevantes. (...) 
42.	Dessa forma, em harmonia com os posicionamentos da Serur e do MP/TCU, nego provimento ao recurso de reconsideração do Sr. Raymundo Nonato Lopes.
43.	No tocante ao recurso interposto por A. M. Fogos de Shows Pirotécnicos Ltda. - ME, pedindo vênias ao entendimento externado pelo MP/TCU, acompanho o encaminhamento do Diretor da Serur, anuído pelo Secretário dessa unidade especializada. (...) 
51.	Na ausência de documentação satisfatórias e suficientes para comprovar o bom e regular emprego dos recursos públicos repassados, evidenciando que eles foram efetivamente utilizados no objeto pactuado, de acordo com os normativos legais e regulamentares vigentes, e, também, de elementos que comprovem a própria realização do objeto do Convênio 544/2008 objeto conveniado (apresentação de cinco shows musicais regionais e de três shows pirotécnicos, ornamentação de palco, sonorização, iluminação, 100 inserções de mídia radiofônica, 2.000 cartazes do evento, 1.500 folders e 1.000 camisas) , nego provimento aos recursos de reconsideração interpostos por Raymundo Nonato Lopes e A. M. Fogos de Shows Pirotécnicos Ltda.
52.	Do exposto, verifica-se que não foram trazidos aos autos argumentos que tenham o condão de modificar o julgado de origem." (grifado) .
29.	Por fim, em relação à boa-fé abordada pelo embargante em sua peça recursal, o entendimento sedimentado nesta Casa é que, em se tratando de processos atinentes ao exercício do controle financeiro da Administração Pública, tais como o que ora se examina, a boa-fé não pode ser presumida, devendo ser objetivamente demonstrada e comprovada, a partir dos elementos que integram os autos, para que venha a ser reconhecida (v.g. Acórdãos 1.322/2007, 1.157/2008 e 2.399/2014, do Plenário; 4.667/2017, da 1ª Câmara; e 763/2007, 1.895/2014 e 8.928/2015, da 2ª Câmara) .
30.	Tal interpretação decorre da compreensão de que, relativamente à fiscalização dos gastos públicos, privilegia-se a inversão do ônus da prova, pois cabe ao gestor comprovar a boa aplicação dos dinheiros e valores públicos sob sua responsabilidade. 
31.	O exame da boa-fé pressupõe a verificação da atuação do gestor público com honestidade, lealdade e probidade durante toda a gestão dos recursos públicos a ele confiados ou, se for o caso, da existência de justificativa amparada no direito para as condutas que importaram inobservância aos normativos legais. 
32.	Nesta Corte de Contas, tem-se que a responsabilidade dos jurisdicionados é de natureza subjetiva, caracterizada mediante a presença de simples culpa stricto sensu. O que se observa é o nexo de causalidade entre a conduta do responsável e a irregularidade consumada. A boa-fé, portanto, não é excludente de responsabilidade, apenas afasta, sob certas condições, a incidência de juros e o julgamento de contas pela irregularidade, conforme §§ 2º, 3º e 4º do art. 202 do Regimento Interno do TCU.
33.	Conforme a intelecção jurisprudencial deste Tribunal, a imputação das sanções do art. 57 e 58 da Lei 8.443/1992, assim como de débito, exige apenas a verificação da ocorrência de culpa, em qualquer uma de suas modalidades (v.g. Acórdão 1427/2015-TCU-Plenário, e 3.874/2014, da 2ª  Câmara) .
34.	No caso em análise, a decisão condenatória original entendeu pela inexistência de elementos nos autos que permitissem concluir pela ocorrência de boa-fé ou de outros excludentes de culpabilidade nas condutas dos responsáveis. Em sede de recurso de reconsideração, ora embargados, o Tribunal negou provimento, pois considerou ausentes documentações satisfatórias e suficientes para comprovar o bom e regular emprego dos recursos públicos repassados, que evidenciasse que eles foram efetivamente utilizados no objeto pactuado, de acordo com os normativos legais e regulamentares vigentes, e, também, ausentes elementos que comprovassem a própria realização do objeto do Convênio 544/2008 objeto conveniado.
35.	Neste momento, os elementos aduzidos na peça recursal pelo embargante denotam apenas a tentativa de obter um novo exame da matéria, o que é inviável por meio do recurso eleito. Comprovada a ocorrência de dano ao erário, a alegação de boa-fé não é suficiente para infirmar o Acórdão 4363/2020-TCU-Segunda Câmara, devendo ser, por consequência, prestigiado e mantido o decisum embargado.
36.	Portanto, ante a ausência dos vícios de omissão e contradição apontados pelo embargante no acórdão recorrido, devem os presentes embargos ser rejeitados, pelos fundamentos acima expostos.
	Ante o exposto, VOTO no sentido de que seja adotado o acórdão que ora submeto à apreciação deste colegiado.
TCU, Sala das Sessões Ministro Luciano Brandão Alves de Souza, em 15 de setembro de 2020.
Ministro JOÃO AUGUSTO RIBEIRO NARDES
Relator